臺灣高等法院高雄分院民事判決
                                    110年度上易字第234號
上  訴  人  楊久賢  

訴訟代理人  熊家興律師
            李國禎律師
被上訴人    楊志盛  
訴訟代理人  葉婉玉律師
上列當事人間請求返還借款等事件，上訴人對於中華民國110年7
月23日臺灣橋頭地方法院110年度訴字第94號第一審判決提起上
訴，本院於111年2月16日言詞辯論終結，判決如下：
    主  文
上訴駁回。
第二審訴訟費用由上訴人負擔。
    事實及理由
一、被上訴人主張：兩造於民國98年起合夥經營志全藥局（設於
    高雄市○○區○○○路000巷0號），雙方約定志全藥局之經營權
    屬於上訴人，並於107年1月19日補簽立商業合夥契約書（下
    稱系爭契約）。上訴人自100年5月18日起，明知訴外人王舜
    廷從未於志全藥局執行藥品調劑業務，不得向衛生福利部中
    央健康保險署（下稱健保署）申報藥事服務費，卻透過全民
    健保資訊網路專線（VPN），將王舜廷在志全藥局調劑藥物
    之不實藥事服務電磁紀錄上傳至健保署申報，致健保署承辦
    人員陷於錯誤而給付藥事服務費共計新台幣（下同）1,552,
    347元，經臺灣高雄地方法院以105年度審易字第2135號刑事
    判決，認上訴人與王舜廷共同犯詐欺取財罪判刑確定在案。
    健保署並於106年1月12日基於上訴人上開不實申報藥事服務
    費之不法行為，以健保高字第1060050750號處分書，向志全
    藥局斯時名義上負責人林境成處以1,464,092元之罰鍰。而
    上訴人為志全藥局之實際經營負責人及上開不法行為之行為
    人，應負責給付上開罰鍰，然上訴人卻於給付13萬元後稱無
    力支付剩餘罰鍰，轉向同為志全藥局合夥人之被上訴人借款
    ，請求被上訴人代為給付，被上訴人唯恐志全藥局財產遭行
    政機關強制執行，乃同意借貸而開立17張票面金額共計1,33
    4,092元之支票（下稱系爭支票），委由秘書蔣金美與林境
    成前往法務部行政執行署高雄分署繳納剩餘之罰緩，是兩造
    間確有消費借貸之事實。又倘認兩造間非為金錢借貸關係，
    上訴人因被上訴人清償剩餘罰款而受有免為繳納1,334,092
    元罰鍰之利益，被上訴人亦得依民法第179條規定請求返還
    。又上訴人嗣已給付被上訴人現金30萬元、及簽發面額20萬
    元之支票用以清償上開債務，尚積欠被上訴人834,092元，
    爰依兩造間消費借貸與不當得利之法律關係提起本件訴訟，
    擇一求為勝訴判決等語。並聲明：㈠上訴人應給付被上訴人8
    34,092元，及自起訴狀繕本送達翌日起至清償日止，按週年
    利率5％計算之利息。㈡願供擔保，請准宣告假執行。
二、上訴人則以：兩造就志全藥局並不存在合夥關係，系爭契約
    之目的僅在於確保上訴人不得擅自處分契約所載藥局所在之
    建物及坐落土地（均為被上訴人所有），而非表彰被上訴人
    為合夥人，被上訴人就志全藥局之成立與經營，並無出錢或
    出力等資源投入，難謂為合夥人。又被上訴人固開立系爭支
    票以供林境成繳納罰鍰，惟其簽發系爭支票之原因及是否與
    林境成另有協議等情，上訴人並不知悉。上訴人並未向被上
    訴人借款，被上訴人亦不曾交付1,334,092元之借貸款項予
    上訴人，故兩造間不存在消費借貸關係。況受罰鍰處分之人
    為林境成，繳款人亦為林境成，因而解除行政罰鍰責任者，
    亦為林境成，故依裁罰對象而論，因罰鍰之繳納致獲有利益
    者，應為林境成，而非上訴人。是被上訴人依不當得利或消
    費借貸之規定，請求上訴人返還1,334,092元，均屬無據等
    語為辯。
三、原審為被上訴人全部勝訴之判決，上訴人不服，提起上訴。
    上訴聲明：㈠原判決廢棄。㈡被上訴人於第一審之訴駁回。被
    上訴人答辯聲明：上訴駁回。
四、兩造不爭執事項：
  ㈠上訴人係址設於高雄市○○區○○○路000巷0號「志全藥局」之負
    責人，王舜庭則係該藥局之登錄藥師，2人均為從事醫療業
    務之人。志全藥局與健保署簽訂全民健康保險特約醫事服務
    機構合約，受託辦理全民健康保險醫療業務。詎上訴人、王
    舜庭共同基於意圖為自己不法所有之詐欺取財、及行使業務
    登載不實文書犯意，明知王舜庭從未在該藥局執行藥品調劑
    業務，不得向健保署申報藥事服務費，竟自100年5月18日起
    至103年6月30日止，在上開藥局內，於健保署網站上登載「
    特約醫事服務機構門診醫療服務點數及醫令清單」後，每月
    透過全民健保資訊網路專線（VPN），將藥師王舜庭在該藥
    局調劑藥物之不實藥事服務電磁紀錄上傳至健保署申報，以
    申請給付健保「藥事服務費」而行使之，共計申報不實筆數
    34,358筆，虛報「藥事服務費」點數共1,644,439點，致健
    保署之承辦人員陷於錯誤，誤以為王舜庭在上開期間有在志
    全藥局上班調劑藥物，因而給付藥事服務費共計1,552,347
    元，足生損害於健保署查核藥事服務費給付之正確性。上訴
    人與王舜廷上開行為業經臺灣高雄地方法院105年度審易字
    第2135號刑事判決判刑確定在案。
  ㈡林境成係志全藥局之登記負責人，健保署因上訴人及王舜庭
    上開不實申報藥事服務費之行為，於106年1月12日科處志全
    藥局之登記負責人林境成罰鍰1,464,092元。
  ㈢前項罰鍰其中13萬元已由上訴人繳納。嗣被上訴人於106年5
    月間簽發系爭支票，交由林境成清償剩餘之罰鍰。
  ㈣上訴人有於107年8月2日給付被上訴人現金30萬元，及於108
    年7月簽發20萬元支票1紙交予被上訴人（已兌現）。
  ㈤如被上訴人請求有理由，上訴人應給付被上訴人834,092元及
    自起訴狀繕本送達翌日起至清償日止，按週年利率5％計算之
    利息。
五、本院之判斷：
  ㈠按稱消費借貸者，謂當事人一方移轉金錢或其他代替物之所
    有權於他方，而約定他方以種類、品質、數量相同之物返還
    之契約。當事人之一方對他方負金錢或其他代替物之給付義
    務而約定以之作為消費借貸之標的者，亦成立消費借貸，民
    法第474條定有明文。又證明應證事實之證據資料，並不以
    可直接單獨證明之直接證據為限。凡先綜合其他情狀，證明
    某事實，再由某事實為推理，資以證明應證事實，該證明某
    事實之間接證據，亦包括在內（最高法院85年度台上字第85
    6號裁判參照）。
  ㈡查證人林境成結證稱：藥局有聘僱掛牌藥師，向健保局申請
    費用，被健保局查實後，向藥局進行罰鍰，我只是員工，就
    向老闆楊久賢爭取罰鍰的費用，請他出來繳納，但上訴人避
    不見面，基於裁罰時間快到，我就找到被上訴人請他代為繳
    納等語（訴字卷第73頁）；證人即兩造姐姐楊日勤證稱：我
    在被上訴人診所任職，106年間林境成跟他爸爸有到被上訴
    人診間嘶吼說要解決藥局的問題，就是有關藥局被處罰的款
    項，被上訴人有說要將款項處理好，就有說要把這筆錢借給
    上訴人，我有看到被上訴人打電話給上訴人說有這樣的情況
    ，被上訴人在電話中有跟上訴人說我先借給你，讓你處理這
    件事，印象中上訴人是回答好。被上訴人有請他的蔣秘書將
    款項支付，好像是開票等語（訴字卷第75-77頁）；證人即
    被上訴人秘書蔣金美結證稱：我從95年擔任被上訴人秘書至
    今，我知道有林境成藥師這個事件，被上訴人就交代我開支
    票去借給楊久賢處理這件事情，金額總共130幾萬元，我開
    完票請被上訴人蓋章之後，再約林境成一起去執行署繳納罰
    鍰。被上訴人有交代我去向上訴人討這筆款項，上訴人第一
    次有還現金30萬元，是我找上訴人拿現金給被上訴人簽收，
    第2次我再跟上訴人催款要還第二期款項，上訴人就有開20
    萬元支票還款，支票有兌現，後來再跟上訴人要，上訴人就
    說沒有預算要還這筆錢等語（訴字卷第78-79頁）。上開證
    人就林境成為罰鍰事宜至被上訴人診所要求處理，被上訴人
    與上訴人聯繫後，交代秘書蔣金美開立系爭支票支付罰鍰，
    蔣金美事後向上訴人催討款項，上訴人有清償部分欠款等情
    節，互核相符，蔣金美並提出與所述相符且為上訴人不爭執
    其真正之LINE對話紀錄在卷可參（訴字卷第159頁），是其
    等證述堪可採信。
　㈢又觀諸上開LINE對話紀錄內容略以：「
　　（2019年7月23日週二）
　　蔣金美：久賢，楊醫師請我問你，30萬元（境成代墊的款項
    ）你預計什麼時候給他呢？
　　上訴人：有準備了，不過只有20，這個月底就可以給了。
　　蔣金美：好的，我再跟他說～　
　　（2019年8月5日週一）
　　上訴人：8/7晚上，來左營藥局拿票，好嗎？
　　（蔣金美回覆OK之貼圖）
　　（2020年6月2日週二）
　　蔣金美：久賢，上面是境成楊醫師代付，你還了兩期，尚餘
    834,092，楊醫師說，你這邊可否再先一半呢?
　　上訴人：抱歉！暫無預算可支付
　　蔣金美：那如果他問起，我就直接跟他說嗎？
　　上訴人：是啊！」（訴字卷第159頁）。
　　上訴人對蔣金美詢問何時清償被上訴人墊付之「境成」款項
　　，明白表示月底先給20（萬），事後雖又表示暫無預算可支
    付，但始終未曾否認有此筆債務存在，並尚清償其中20萬元
    （至其另支付之30萬元是否針對本件債務而為之清償，上訴
    人尚有爭執，但並不影響本件之判斷），則如兩造間並無借
    貸合意，上訴人何以願意清償？佐以上訴人自陳：當初林境
    成曾向上訴人要求支付這一筆（罰鍰），但因為上訴人無法
    一次拿這麼多，所以表示願意慢慢給他，但林境成怕自己遭
    到行政執行，所以跑去找被上訴人代繳，我們才跟被上訴人
    講願意慢慢的還，我們是願意從藥局的營收來還這筆款；這
    間藥局是上訴人獨資，罰鍰義務人是林境成，實際負責人是
    上訴人，藥局實際經營的利益會歸屬於上訴人等語（本院卷
    第80、124頁），上訴人既不否認其為最終應負擔罰鍰之人
    ，則林境成在上訴人避不處理時，找上上訴人兄長即被上訴
    人要求墊付，被上訴人電詢上訴人確認後，借貸予上訴人款
    項以處理本件糾紛，亦與常情相符。故綜上事證以觀，被上
    訴人乃基於兩造間之借貸合意，而簽發系爭支票用以繳納上
    開罰鍰以為借貸款項之交付之事實，應堪認定。上訴人辯稱
    並未向被上訴人借款云云，並未另舉反證以實其說，自無可
    採信。
  ㈣按消費借貸之借用人應於約定期限內，返還與借用物種類、
    品質、數量相同之物，未定返還期限者，借用人得隨時返還
    ，貸與人亦得定1個月以上之相當期限，催告返還；遲延之
    債務，以支付金錢為標的者，債權人得請求依法定利率計算
    之遲延利息；應付利息之債務，其利率未經約定，亦無法律
    可據者，週年利率為5％，民法第478條、第233條第1項前段
    、第203條分別定有明文。兩造間確有1,334,092元之消費借
    貸關係，業如前述，被上訴人主張上訴人迄今尚欠834,092
    元未清償，上訴人就此亦未提出其他清償證據，則被上訴人
    請求上訴人給付834,092元，及自起訴狀繕本送達翌日起即1
    09年11月14日起至清償日止，按週年利率5％計算之利息，即
    有理由，應予准許。
六、綜上所述，被上訴人依消費借貸之法律關係，請求上訴人給
    付834,092元，及自起訴狀繕本送達翌日起即109年11月14日
    起至清償日止，按週年利率5％計算之利息，為有理由，應予
    准許。原審判命上訴人如數給付，並無不合。上訴論旨指摘
    原判決不當，求予廢棄改判，為無理由，應駁回上訴。
七、本件事證已臻明確，兩造其餘之攻擊或防禦方法及所用之證
    據，經本院斟酌後，認為均不足以影響本判決之結果，爰不
    逐一論列，附此敘明。
八、據上論結，本件上訴為無理由，判決如主文。
中　　華　　民　　國　 111　　年　　3　　月　　16 　　日
                            民事第五庭
　　　　　　　　　　　　　　    審判長法  官   蘇姿月
　　　　　　　　　　　　　　　        法  官   謝雨真
　　　　　　　　　　　　　　　　      法  官   郭宜芳
以上正本證明與原本無異。
本件不得上訴。
中　　華　　民　　國    111    年    3    月    16   日
                                      書記官   盧姝伶